【裁判字號】    98,交聲,2250
【裁判日期】    980721
【裁判案由】    聲明異議
【裁判全文】
臺灣臺中地方法院交通事件裁定      98年度交聲字第2250號
原處分機關  交通部公路總局臺中區監理所臺中市監理站
異  議  人
即受處分人  甲○○
                    弄1號
上列異議人即受處分人因違反道路交通管理處罰條例案件，對於
交通部公路總局臺中區監理所臺中市監理站於民國九十八年六月
二十三日所為之處分（裁監稽違字第裁六一─ＧＥ000000
0號裁決書），聲明異議，本院裁定如下：
    主  文
原處分關於裁處甲○○罰鍰新台幣肆萬玖仟伍佰元部分撤銷。
前項撤銷部分，不罰。
    理    由
一、原處分機關略以：異議人即受處分人（下稱異議人）甲○○
    於民國九十七年六月十五日下午三時十六分許，駕駛車牌號
    碼Ｎ七─八二八號營業小客車，在臺中市○○路與五順街路
    口處，因「酒後駕駛肇事，酒測值一點００ＭＧ／Ｌ」之違
    規情形，經原舉發機關依違反道路交通管理處罰條例第三十
    五條第一項第一款規定，以中市警交字第ＧＥ000000
    0號製單舉發。現因緩起訴期滿，原處分機關遂於九十八年
    六月二十三日以裁監稽違字第裁六一─ＧＥ0000000
    號裁決書裁處甲○○罰鍰四萬九千五百元，並吊扣汽車駕駛
    執照十二個月，施以道安講習，應無不合等語。
二、本件聲明異議意旨略以：緩起訴已期滿，異議人並已依緩起
    訴處分命令繳納新台幣（下同）六萬元，因一事不二罰，是
    請求撤銷原處分機關所為四萬九千五百元罰鍰之裁處，並為
    不罰等語。
三、按汽車駕駛人，駕駛汽車經測試檢定酒精濃度超過規定標準
    者，處一萬五千元以上六萬元以下罰鍰，並當場移置保管其
    車輛及吊扣其駕駛執照一年。因而肇事致人受傷者，並吊扣
    其駕駛執照二年；致人重傷或死亡者，吊銷其駕駛執照，並
    不得再考領；且除依原條款處罰鍰外，應施以定期講習。道
    路交通管理處罰條例第三十五條第一項第一款、道路交通安
    全講習辦法第五條第一項第四款分別定有明文。又「汽車駕
    駛人飲用酒類或其他類似物後其吐氣所含酒精濃度超過每公
    升０點二五毫克或血液中酒精濃度超過百分之０點０五以上
    者，不得駕車」，亦為道路交通管理處罰條例第九十二條第
    一項所授權訂定之道路交通安全規則第一百十四條第二款所
    明定。
四、經查：
（一）本件異議人確有於上揭時、地，因飲酒後酒精濃度超過規
      定標準，亦即經施以酒精濃度測試達每公升一點００毫克
      ，猶仍駕駛上開自小客車之違規事實，而經臺中市警察局
      第二分局文正派出所依違反道路交通管理處罰條例第三十
      五條第一項第一款之規定，以中市警交字第ＧＥ0000
      000號製單舉發，且由原處分機關於九十八年六月二十
      三日以裁監稽違字第裁六一─ＧＥ0000000號裁決
      書裁處甲○○罰鍰四萬九千五百元，並吊扣汽車駕駛執照
      十二個月，施以道安講習等情，業為異議人所不否認，並
      有上開違反道路交通管理事件通知單及裁決書等存卷足參
      ，自堪先認定屬實。
（二）然查：
１、自九十四年二月五日公布施行之行政罰法第二十六條規定：
    「一行為同時觸犯刑事法律及違反行政法上義務規定者，依
    刑事法律處罰之。但其行為應處以其他種類行政罰或得沒入
    之物而未經法院宣告沒收者，亦得裁處之。前項行為如經不
    起訴處分或為無罪、免訴、不受理、不付審理之裁判確定者
    ，得依違反行政法上義務規定裁處之」。又所謂「其他種類
    行政罰」，依同法第二條之規定，係指違反行政法上之義務
    應受裁罰性之包括限制或禁止行為之不利益處分，而吊扣證
    照處分亦屬之。究其立法目的，一行為同時觸犯刑事法律及
    違反行政法上義務規定時，由於刑罰或行政罰同屬對不法行
    為之制裁，而刑罰之懲罰作用較強，故依刑事法律處罰，即
    足資警惕時，實無一事二罰再處行政罰之必要，且刑事法律
    處罰，由法院依法定程序為之，較符合正當法律秩序，應予
    優先適用，但罰鍰以外之沒入或其他種類行政罰，因兼具維
    護公共秩序之作用，為達行政目的，行政機關仍得併予裁處
    。是以，前揭行政罰法中刑事法律處罰優先且不再處以行政
    秩序罰之目的，既係因為行為人已接受刑罰而足資警惕，且
    已發生懲罰之作用，即無使行為人陷於雙重處罰之不利益，
    則關於刑事法律處罰之範圍自應採取實質認定，凡刑事實體
    法或程序法中所規定客觀上剝奪行為人生命、自由、財產權
    利，主觀上亦因制裁之嚴厲性、痛苦性，其強度足以造成心
    理強制而間接達成矯正教化目的之處遇手段，皆應納入其中
    ，而不以形式上符合刑法第三十二條至第三十四條所定主刑
    及從刑種類者為限，始與前揭法律規範之意旨相符。
２、次按道路交通主管機關對於汽車駕駛人酒後駕車之行為，依
    道路交通管理處罰條例第三十五條第一項第一款規定予以裁
    罰，係對行為人違反行政法上義務規定之行政罰，而汽車駕
    駛人酒後駕車之行為，經測試檢定酒精濃度超過規定標準，
    涉犯刑法第一百八十五條之三之公共危險罪嫌者，道路交通
    主管處罰機關除有上開行政罰法第二十六條第一項但書規定
    ，得處以其他種類行政罰之情形外，關於罰鍰部分，即應依
    上開行政罰法第二十六條及道路交通管理處罰條例第十條規
    定，移送地方法院檢察署處理，於移送後，非有上開行政罰
    法第二十六條第二項所定不起訴等事由，得依違反行政法上
    義務規定裁處者，不得再依道路交通管理處罰條例第三十五
    條第一項第一款規定，裁處行為人罰鍰之行政罰。
３、又按行政罰法第二十六條明定「一事不二罰原則」，即應受
    行政罰之行為如經不起訴處分或為無罪、免訴、不受理、不
    付審理之裁判「確定」者，始得依違反行政法上義務規定裁
    處之，固未明文規定包括緩起訴處分在內。然按，緩起訴期
    間內，有1.於期間內故意更犯有期徒刑以上刑之罪，經檢察
    官提起公訴者。2.緩起訴前，因故意犯他罪，而在緩起訴期
    間內受有期徒刑以上刑之宣告者。3.違背第二百五十三條之
    二第一項各款之應遵守或履行事項情形之一者，檢察官得依
    職權或依告訴人之聲請撤銷原處分，繼續偵查或起訴，刑事
    訴訟法第二百五十三條之三第一項定有明文。故經檢察官為
    緩起訴處分者，於緩起訴之猶豫期間內，最終是否會被檢察
    官提起公訴，尚未終局確定，即緩起訴處分於猶豫期間內尚
    未具有實質確定力，檢察官於該猶豫期間內，尚得對被告為
    繼續觀察，如被告顯無反省警惕之情或根本欠缺反省警惕之
    能力，檢察官仍得依職權或依告訴人之聲請，將該緩起訴處
    分撤銷。而檢察官依刑事訴訟法第二百五十三條之二規定，
    得被告同意而命被告於一定期間內履行「公庫或指定之公益
    團體、地方自治團體支付一定之金額支付一定之金額」所為
    之緩起訴處分，該等負擔雖非「刑罰」，然由被告確實遵守
    並履行各項緩起訴條件，除非合於刑事訴訟法第二百六十條
    所定情形之一，否則即無再就同一案件遭受刑事訴追之虞；
    反之，如未在上開指定期間內確實履行義務，則將遭受撤銷
    緩起訴處分之不利益之情以觀，前揭金錢給付義務雖不若易
    科罰金係以支付金錢作為自由刑之替代，然主觀上亦具有強
    制性、懲罰性，而客觀上亦已剝奪其財產權，該緩起訴處分
    核已造成被告權利受限制的影響，且係經由緩起訴處分條件
    之履行使其免於遭檢察官發動起訴程序，仍具有替代刑罰之
    效果。據此，檢察官所為對於行為人之緩起訴處分，已產生
    實質刑罰之效果，可謂實質刑事法律處罰，而非不起訴處分
    甚明，自應認有行政罰法第二十六條第一項「一事不二罰」
    規定之適用。而道路交通管理處罰條例第三十五條所規定之
    裁處，含有罰鍰與吊扣駕照之處分，二者分屬行政罰法中之
    裁罰，有對於過去違反義務行為處罰之「秩序罰」（指罰鍰
    ），以及對於預防將來再犯危險之「管制罰」（指吊扣駕照
    ）；前者對於過去義務違反而為秩序罰之目的，與刑事制裁
    酒醉駕車所欲達到保護交通安全之目的相同，二者既為相同
    之目的，則處以較重之刑事制裁為已足，自無重複處罰行政
    罰之必要。
４、至於法務部九十五年五月二十五日法律字第０九五０七００
    三九三號函雖謂：行政罰法第二十六條第二項所稱「不起訴
    處分」包括「緩起訴處分」在內等語。惟查，該項乃例外得
    裁處行政秩序罰之補充規定，參諸該條文係將「不起訴處分
    」、「無罪」、「免訴」、「不受理」、「不付審理」等不
    能證明刑事被告犯罪或未曾使其實際接受刑罰之情形逐一臚
    列，顯然與該條第一項所指發生處罰競合之前提要件尚有未
    合，故有第二項仍依違反行政法上義務規定裁處之必要。而
    緩起訴處分既非不能證明行為人之犯罪事實，且有支付一定
    金額之實質處罰，自與上開行政罰法第二十六條第二項列舉
    之不起訴處分等情形迥然有別，仍無從遽為比擬而為相同之
    處置。如若不然，則刑事被告如經法院循審判程序判處罰金
    或得以易科罰金之拘役或有期徒刑，均得以援用行政罰法第
    二十六條第一項之規定，免於處以行政秩序罰之雙重不利益
    ；至於藉由緩起訴處分而節省司法資源者，在基於實質懲罰
    目的而其財產權遭受剝奪之餘，卻仍需繳納一定金額之行政
    罰鍰，其結果勢必降低刑事被告接受緩起訴處分之意願，而
    反噬緩起訴處分替代繁複刑事審判程序之制度性機能。準此
    以言，行政罰法第二十六條第二項既未將緩起訴處分列舉其
    中，本於「例外規定從嚴解釋」之法理及前揭說明，自不能
    將條文中「不起訴處分」之範圍，擴及於性質顯不相同之「
    緩起訴處分」，附此敘明。
５、綜上，自行政罰法第二十六條規定之立法意旨為有利於行為
    人之解釋，宜認應受行政裁罰之行為，關於「罰鍰」部分，
    同一事實如經緩起訴處分確定，且緩起訴期滿未經撤銷者，
    亦有行政罰法第二十六條所定一事不二罰原則之適用。
（三）基上，本件異議人雖有於上開時、地酒後駕車，違反道路
      交通管理處罰條例第三十五條第一項第一款規定之違規行
      為；惟此既屬同時觸犯刑事法律及違反行政法上義務規定
      之行為，而其刑事部分，業經臺灣臺中地方法院檢察署檢
      察官於九十七年六月三十日以九十七年度速偵字第二七六
      七號為緩起訴處分確定，其緩起訴處分期間為一年，並命
      異議人當庭書立悔過書，另向臺中市基督教女青年會支付
      六萬元，並於九十八年六月二十九日緩起訴期滿未經撤銷
      在案，此有臺灣臺中地方法院檢察署九十七年度速偵字第
      二七六七號檢察官緩起訴處分書、臺中市基督教女青年會
      緩起訴處分金收據及前案明細資料在卷可稽，是依前開說
      明，原處分機關依道路交通管理處罰條例第三十五條第一
      項第一款規定，對異議人上開酒後駕車之違規行為予以裁
      罰時，除其行為應處以其他種類行政罰即吊扣駕駛執照十
      二個月及施以道安講習，仍得予以裁處外，就異議人違反
      行政法上義務而受罰鍰四萬九千五百元部分，因其繳納公
      益捐款已高於應受罰鍰之最低金額，已無前開道路交通管
      理處罰條例第三十五條第八項規定應予補繳不足之情，則
      依行政罰法第二十六條第一項前段規定，即應依刑事法律
      處罰之，不得再依上揭道路交通管理處罰條例規定裁罰之
      ，是異議人此部分之異議，為有理由。
五、綜上所述，異議人雖確有於前揭時、地，酒後駕車酒精濃度
    超過規定標準之違規行為；然原處分機關依道路交通管理處
    罰條例第三十五條第一項第一款規定，裁處異議人罰鍰四萬
    九千五百元罰鍰之部分，顯與前揭行政罰法第二十六條第一
    項所明定之一事不二罰有違，即難認允當。故而，異議人就
    此部分之異議，為有理由，此部分之原處分應予撤銷，並為
    不罰之諭知。
六、至原處分機關裁處吊扣駕駛執照十二個月及施以道安講習之
    處分部分，因異議人就此本未聲明異議，且此係預防將來再
    犯危險之管制罰，而有別於前揭針對已發生違規事實科處罰
    鍰之行政秩序罰，核屬行政罰法第二十六條第一項但書所稱
    之「其他種類行政罰」，原處分機關就此違反行政秩序規定
    之部分，依道路交通管理處罰條例第三十五條第一項第一款
    之規定處以吊扣其駕駛執照十二個月及施以道安講習，自無
    不合，附此說明。
據上論斷，應依道路交通管理處罰條例第八十七條第二項，道路
交通案件處理辦法第二十條前段，裁定如主文。
中    華    民    國    98    年    7     月    21    日
                    交通法庭  法  官  許惠瑜
以上正本證明與原本無異。
如不服本裁定，應於收受送達後5日內向本院提出抗告狀。（應
附繕本）
                              書記官  楊家印
中    華    民    國    98    年    7     月    21    日


司法院資訊處製作；財團法人民間司法改革基金會備份。
